【裁判字號】    96,易,1559
【裁判日期】    970430
【裁判案由】    詐欺
【裁判全文】
臺灣士林地方法院刑事判決              96年度易字第1559號
公  訴  人  臺灣士林地方法院檢察署
被      告  丙○○
上列被告因詐欺案件，經檢察官提起公訴（96年度偵緝字第882
號），本院判決如下：
    主  文
丙○○幫助意圖為自己不法之所有，以詐術使人將本人之物交付
，處有期徒刑陸月，如易科罰金，以新台幣壹仟元折算壹日，減
為有期徒刑月，如易科罰金，以新台幣壹仟元折算壹日。
    事  實
一、丙○○明知金融機構之帳戶與個人之財產信用密切關聯，一
    般人無故取得他人金融帳戶之存摺、金融卡、密碼之行為常
    與財產犯罪相關，而可預見該等無故取得他人金融帳戶之存
    摺、金融卡、密碼之人，可能係遂行不法所有意圖用以詐騙
    他人，仍以縱若有人持以犯罪亦無違反其本意，基於幫助詐
    欺之犯意，於民國95年11月16日後某日，在不詳地點，將其
    所有之華南商業銀行北三重分行第000000000000號帳戶（下
    稱華南銀行帳戶）之存摺、金融卡及密碼，提供予已成年姓
    名、年籍不詳之詐騙集團成員，供其所屬集團作為提款、轉
    帳及匯款之用，以此方幫助該犯罪集團向他人詐取財物。該
    詐騙集團於95年11月20日，施用詐術在網路上對乙○○佯稱
    出賣玉鐲，致乙○○陷於錯誤，於95年11月20日至台北市○
    ○區○○路合作金庫銀行匯款新臺幣（下同）900 元至丙○
    ○上開華南銀行帳戶內，再由詐騙集團成員提領取款，迨乙
    ○○察覺有異報警處理，始循線查悉上情。
二、案經乙○○訴由臺北市政府警察局士林分局報告臺灣士林地
    方法院檢察署檢察官偵查起訴。
    理  由
一、訊據被告丙○○固坦承曾申請設立華南銀行帳戶等情，惟矢
    口否認有何幫助詐欺犯行，辯稱：伊將帳戶、提款卡及密碼
    放在機車之置物箱內被偷，被偷之後1 、2 個星期才發現云
    云。惟查，上揭詐欺集團在網路上施用詐術，並利用被告之
    華南銀行帳戶詐騙告訴人乙○○之犯罪事實，業據告訴人乙
    ○○於警詢時指訴甚詳（詳臺灣士林地方法院檢察署96年度
    偵字第2157號卷，第9 頁、第10頁），並有合作金庫ATM 提
    款機轉帳交易單1 張、華南商業銀行北三重分行95年12月5
    日華北三存字第329 號函附之第00000000號帳戶開戶資料、
    存款往來明細（詳同上偵查卷第11頁、第16頁至第19頁）影
    本等附卷可佐。被告雖以前詞置辯，惟查：
  (一)被告於本院96年10月5 日準備程序時，辯稱：我把存摺放在
    機車置物箱中，機車放在我家自強路樓下，置物箱被撬開，
    我發現不見之後隔了二天有打電話去銀行報遺失。我遺失的
    包括存摺、提款卡，提款卡上面沒有密碼，我不知道為何別
    人會知道我的密碼等語（詳本院卷第19頁），與其於本院審
    理時所辯提款卡密碼係和帳戶一同遺失不符，是其所辯是否
    屬實，已非無疑。
  (二)依上揭華南銀行存款明細表所示，被告所申請設立之上開華
    南銀行帳戶自92年10月17日起至95年11月18日止，存款餘額
    均僅有35元，迄95年11月19日起始有不明款項匯入，惟被告
    卻於95年11月10日至該銀行辦理印鑑掛失、變更印鑑，同時
    申請核發晶片卡使用，並於同年11月16日列印密碼函及跨行
    使用等情，此亦有華南商業銀行北三重分行96年11月7 日華
    北三存字第409 號函附之金融卡發行登記事故資料查詢及存
    款事故查詢各1 紙在卷可稽（詳本院卷第24頁至第26頁）。
    被告雖辯稱其係以舊卡換新卡云云，惟依上開金融卡發行登
    記事故資料查詢單所示，被告申請晶片卡為新戶（無卡戶）
    ，足證被告此部分所辯與事實不符，諉不足採。再者，被告
    所有上開帳戶既長期未使用，且帳戶內之存款所剩無幾，何
    需再至銀行申請金融卡使用，且又於跨行使用後隨即遭竊，
    此顯與常情不符。
  (三)被告雖辯稱其係辦好金融卡後1 、2 個星期才發現帳戶與金
    融卡遺失云云，惟依被告所述，其平常均將雨衣、皮包、證
    件放在機車後座之置物箱，且幾乎每天都會用到機車（詳本
    院卷第50頁、第51頁），則依上所述，被告之帳戶及金融卡
    最遲在95年11月19日即已遺失，距其跨行開卡使用之95年11
    月16日僅有3 天，與被告所辯其係在辦好金融卡後1 、2 星
    期才發現遺失不符。
  (四)又被告辯稱其係因在外租房子，怕存摺、金融卡放在家中不
    安全，才會將存摺、金融卡及密碼放在機車之置物箱云云，
    惟查，機車為動產，平常均放置在屋外，較住屋容易遭竊，
    此為事理之常，被告所辯已與常理不符，況金融卡之密碼為
    持卡領款之重要憑據，一般人於取得金融卡密碼後均將之牢
    記心中，或將金融卡與密碼分置兩地，以防遭到盜領，被告
    既稱其怕金融卡放在租屋處易遭竊，卻又將之置放在更易遭
    竊之機車置物箱內，且將存摺、金融卡及密碼同置一處，其
    所辯顯屬卸責之詞，不足採信。被告應係將其所申請之上開
    華南銀行帳戶之存摺、金融卡及密碼提供予不詳姓名之詐欺
    集團使用。本案事證至為明確，被告犯行可以認定，自應依
    法論科。
二、按設定金融存款帳戶，事關存戶個人財產權益之保障，與存
    戶之印鑑章、提款卡結合，其專屬性、私密性更形提高，除
    非本人或與本人具密切之關係者，難認有何理由可自由流通
    使用該存摺、印章、提款卡，一般人亦均有應妥為保管存摺
    、印鑑章、提款卡，以防止被他人冒用之認識，縱有特殊情
    況偶有將存摺、印鑑章、提款卡交付他人之需，亦必深入瞭
    解其用途後再行提供以使用，恆係吾人日常生活經驗與事理
    ；且金融帳戶為個人理財之工具，申請開設金融帳戶並無任
    何特殊之限制，一般民眾皆可以存入最低開戶金額之方式申
    請開戶，一個人可以在不同之金融機構申請多數之存款帳戶
    使用，並無何困難，此乃眾所週知之事實，則依一般人之社
    會生活經驗，苟見非親非故之人不以自己名義申請開戶，反
    而以出價蒐購或租用之方式向他人蒐集金融機構帳戶供己使
    用，衡情當知悉蒐集金融帳戶者，係將所蒐集之帳戶用於從
    事財產犯罪。況觀諸現今社會上，詐騙者蒐購人頭帳戶，持
    以作為信貸、手機簡訊詐欺之事，常有所聞，出賣或出借帳
    戶予非親非故之人，受讓人係為從事財產犯罪，已屬人盡皆
    知之事。本件被告明知存摺、提款卡、提款密碼等有關個人
    財產、身分之物品，若淪落於不明人士手中，極易被利用為
    與財產有關之犯罪工具，竟仍將自己帳戶之存摺、提款卡及
    密碼等交予已成年不詳姓名、年籍之詐欺集團成員使用，堪
    認其主觀上對於該等帳戶將供作不法使用，有所認識且不違
    背其本意，是雖卷內事證並無積極證據證明被告知悉實施詐
    欺者將如何犯罪，而無法於本件認定被告有實施詐欺犯行之
    共同犯意聯絡，但被告既對金融帳戶交付他人使用，可能遭
    持以從事財產犯罪有所認知，其有幫助他人犯詐欺罪之意甚
    明。又按刑法上之幫助犯，係對於犯罪與正犯有共同之認識
    ，而以幫助之意思，對於正犯資以助力，而未參與實施犯罪
    之行為者而言（最高法院75年度台上字第1509號、88年度台
    上字第1270號判決亦同此意旨）。是以，如未參與實施犯罪
    構成要件之行為，且係出於幫助之意思提供助力，即屬幫助
    犯，而非共同正犯。核被告所為，係犯刑法第339 條第1 項
    詐欺取財罪。其係以幫助之意思提供助力，核為該罪之幫助
    犯，應依刑法第30條第2 項之規定，按正犯之刑減輕之。爰
    審酌被告提供其所有之金融帳戶存摺、提款卡、提款密碼予
    不法詐騙集團使用，所為已影響社會正常交易安全，增加被
    害人尋求救濟之困難，並使犯罪之追查趨於複雜，危害社會
    甚鉅，暨其犯罪動機、目的、手段、生活狀況、智識程度，
    及犯後仍否認犯行，並無悔意等一切情狀，量處如主文所示
    之刑，並諭知易科罰金之折算標準。又中華民國96年罪犯減
    刑條例業於96年7 月4 日公布，並於96年7 月16日施行，而
    被告犯罪在96年4 月24日以前，依該條例第2 條第1 項第3
    款之規定，應減其宣告刑二分之一，爰為減刑如主文所示，
    並諭知易科罰金之折算標準，以示懲儆。
三、被告於96年6 月29日雖因逃匿而經臺灣士林地方法院檢察署
    通緝，此有該署96年6 月29日甲○清偵揚緝字第1433號通緝
    書在卷可憑，惟於同年7 月6 日即經警緝獲，亦有臺北市政
    府警察局松山分局96年7 月6 日北市警松分刑字第09631895
    500 號通緝案件移送書在卷可稽，是被告經通緝及緝獲之時
    間均在中華民國九十六年罪犯減刑條例公布施行之前，與該
    條例第5 條不得減刑之規定不符，仍應依該條例之規定予以
    減刑，附此敘明。
四、臺灣板橋地方法院檢察署檢察官96年度偵緝字第2331號移送
    併辦意旨略以：被告丙○○明知依一般社會生活之通常經驗
    ，本可預見提供其於金融機構開立之帳戶予不熟識之人使用
    ，可能幫助不詳犯罪集團作為恐嚇取財之用，竟仍不違其本
    意，基於幫助恐嚇取財之犯意，於不詳時間、地點，將其於
    90年10月2 日申設之中國信託商業銀行中壢分行帳號000000
    0000000 號帳戶之存摺，以不詳代價，交予吳振鵬（另案偵
    辦）及其所屬之犯罪集團成員使用，以此方式幫助吳振鵬及
    其所屬之犯罪集團成員從事詐欺取財之犯行。嗣吳振鵬及該
    犯罪集團成員取得上開帳戶後，即基於意圖為自己不法所有
    之犯意，於95年11月14日晚間7 時45分許，在不詳處所上網
    化名「小婷」與彭賢富聊天，佯稱可與之從事援交，並相約
    見面，彭賢富應允後即前往赴約，後1 名真實姓名年籍不詳
    之成年男子撥打電話向彭賢富恫嚇稱：要找兄弟剁掉其一隻
    手等語，致使彭賢富心生畏懼而依指示於同日至翌（15）日
    間匯款新臺幣23萬4,000 元（共10筆）至被告之上開帳戶內
    。嗣經彭賢富報警處理後，始循線查獲上情，認被告所為係
    涉犯刑法第30條第1 項、第346 條第1 項之幫助恐嚇取財罪
    嫌（併辦意旨書誤載為恐嚇取財未遂罪），並與上開幫助詐
    欺犯行為同一社會事實（同次販賣帳戶），為同一案件云云
    。惟查，被告矢口否認有將其所申請之華南銀戶帳戶存摺、
    金融卡及密碼交給不詳姓名之詐欺集團成員，已如上述，且
    其亦稱不認識吳振鵬（詳本院卷第41頁），則並無證據證明
    被告係在同一時間將其所有之華南銀行及中國信託商業銀行
    中壢分行帳戶之存摺、金融卡及密碼交給吳振鵬，供吳振鵬
    及其所屬之犯罪集團成員使用，以此方式幫助吳振鵬及其所
    屬之犯罪集團成員從事詐欺取財及恐嚇取財之犯行。是檢察
    官認此部分與被告所犯上開幫助詐欺取財罪部分有事實上一
    罪之關係，尚屬無據，自應退由檢察官另行偵辦，附此敘明
    。
據上論斷，應依刑事訴訟法第299 條第1 項前段，刑法第30 條
第1 項、第2 項、第339 條第1 項、刑法第41條第1 項前段，刑
法施行法第1 條之1 ，中華民國九十六年罪犯減刑條例第2 條第
1 項第3 款、第7 條，判決如主文。
本案經檢察官余秉甄到庭執行職務。
中    華    民    國    97    年    4     月    30    日
                  刑事第六庭審判長法  官  楊得君
                                  法  官  莊明達
                                  法  官  許永煌
以上正本證明與原本無異。
如不服本判決，應於收受送達後10日內向本院提出上訴書狀，其
未敘述上訴理由者，應於上訴期間屆滿後20日內向本院補提理由
書狀（均須按他造當事人之人數附繕本）。
                                  書記官  陳淑琪
中    華    民    國    97    年    4     月    30    日
附錄本案論罪科刑法條之依據:
中華民國刑法第339條第1項
意圖為自己或第三人不法之所有，以詐術使人將本人或第三人之
物交付者，處 5 年以下有期徒刑、拘役或科或併科 1 千元以下
罰金。


司法院資訊處製作；財團法人民間司法改革基金會備份。
